【裁判字號】    92,自更緝(二),2
【裁判日期】    950113
【裁判案由】    偽造文書等
【裁判全文】
臺灣臺北地方法院刑事判決         92年度自更緝(二)字第2號
自  訴  人  凱薩建設股份有限公司
代  表  人  王立民
被      告  甲○○
選任辯護人  何朝棟律師
上列被告因偽造文書等案件，經自訴人提起自訴，本院判決如下
：
    主  文
本件自訴不受理。
    理  由
一、本件自訴意旨略以：被告甲○○意圖為自己不法之所有，向
    自訴人凱薩建設股份有限公司（下稱凱薩公司）代表人王立
    民謊稱：願以伊與陳建隆合資向地主高隆泉購買之臺北市文
    山區○○○段土地（下稱系爭土地），與凱薩公司合建云云
    ，使其信以為真，遂代表自訴人公司於民國八十二年五月二
    十日與被告簽訂合建契約書；嗣王立民得知系爭土地所有權
    人由陳建隆變更為康瑞文，曾質問被告，被告推稱：「因其
    對殷武義欠款，殷武義與康瑞文遂偽造文書變更所有權人名
    義」等語，但自訴人公司寄發存證信函予殷、康二人均無回
    應；被告竟與殷武義先後：(一)於八十二年十月十五日以該土
    地設定最高限額抵押新臺幣（下同）三千三百六十萬元，並
    以陳建隆、殷商食品股份有限公司名義向萬泰銀行三重分行
    借款二千八百萬元；(二)於八十二年十一月十七日以系爭土地
    設定最高限額抵押權二千四百萬元，向許國定借款二千萬元
    ；(三)於八十三年六月十五日以該土地設定最高限額抵押權六
    千四百萬元，以康瑞文、殷商食品公司名義向萬泰銀行三重
    分行借款五千四百萬元；旋將前開借得款項朋分花用，而未
    給付尚積欠地主高隆泉之尾款三千三百六十餘萬元，遭高隆
    泉向臺灣板橋地方法院檢察署告訴被告及陳建隆共同詐欺在
    案，因認被告涉有偽造文書及詐欺罪嫌云云。
二、按刑事訴訟法於九十二年二月六日修正公布，同年九月一日
    施行，關於自訴採強制委任律師為代理人之自訴制度（修正
    後刑事訴訟法第三百十九條第二項參照），復於同法第三百
    二十九條第二項規定：「自訴人為委任代理人，法院應定期
    間以裁定命其委任代理人；逾期仍不委任者，應諭知不受理
    之判決。」同法第三百三十一條另規定：「自訴代理人經合
    法通知無正當理由不到庭，應再行通知，並告知自訴人，自
    訴代理人無正當理由仍不到庭者，應諭知不受理之判決。」
    並將修正前刑事訴訟法第三百三十一條第一項、第二項所定
    ：「非告訴或非請求乃論之罪，自訴人經合法傳喚，無正當
    理由不到庭或到庭不為陳述者，得不待其陳述而為判決，法
    院認為有必要者，得通知檢察官擔當訴訟」之規定刪除。至
    於刑事訴訟法修正前已提起之自訴案件，並無於刑事訴訟法
    修正後需委任代理人之規定，若自訴人未委任代理人，且自
    訴人經合法傳喚，無正當理由不到庭時，依刑事訴訟法施行
    法第二條所定：「修正刑事訴訟法施行前，已經開始偵查或
    審判之案件，除有特別規定外，其以後之訴訟程序，應依修
    正刑事訴訟法終結之。」是基於程序從新原則，自無再適用
    修正前刑事訴訟法第三百三十一條第一項、第二項規定通知
    檢察官擔當訴訟之餘地。如此，於修正前繫屬之自訴案件勢
    必將懸而不決，殊非立法之原意，顯係立法之疏漏。而修正
    後刑事訴訟法第三百三十一條既規定：「自訴代理人經合法
    通知無正當理由不到庭，應再行通知，並告知自訴人。自訴
    代理人無正當理由仍不到庭者，應諭知不受理之判決。」自
    訴代理人經二次合法通知無正當理由仍不到庭者，應諭知不
    受理之判決，則自訴人於得親自實施自訴之案件，既未委任
    自訴代理人到場，且其經二次合法傳喚，無正當理由，拒絕
    到庭，可見其不重視自訴或係濫行訴訟，該情節較之委任自
    訴代理人無正當理由仍不到庭為重，依舉輕明重之法理，法
    院自應類推適用修正後刑事訴訟法第三百三十一條規定諭知
    不受理之判決，以終結自訴程序。最高法院九十四年度第六
    、七次刑事庭會議著有決議可資參照。簡言之，九十二年九
    月一日前提起自訴之自訴案件，如自訴人經再行通知仍不到
    庭者，法院應諭知不受理。蓋自訴人既不須委任律師為代理
    人，自為訴訟行為，即以自訴人兼自訴代理人地位，類推適
    用刑事訴訟法第三百三十一條第一審程序之規定；基此，自
    訴人經合法通知無正當理由不到庭，應再行通知，如仍不到
    庭者，應為不受理之判決。
三、經查，本件自訴人於八十三年十一月四日提起自訴，係於九
    十二年九月一日刑事訴訟法修正施行前提起，有刑事自訴狀
    在卷足憑，是無以委任律師進行自訴程序為必要。再者，自
    訴人雖曾委任江正為自訴代理人，惟於九十三年一月五日本
    院準備程序中聲明解除委任（見本院卷二第五九頁）。嗣經
    本院指定於九十四年十月十一日上午九時三十分期日行準備
    程序，自訴人經合法傳喚，無正當理由未到庭，本院另改於
    九十四年十二月十三日上午九時二十分行準備程序，再行傳
    喚，自訴人仍未到庭，有送達證書二紙附卷可證（見本院卷
    三）。揆諸前揭法條及說明，應類推適用刑事訴訟法第三百
    三十一條規定，不經言詞辯論，逕為不受理之判決。
四、至臺灣臺北地方法院檢察署檢察官以被告另涉犯詐欺罪嫌部
    分（八十四年度偵字第二○九九五號、八十三年度偵字第二
    五一四三號、八十三年度偵字第一九七○一號），與本案被
    告涉犯偽造文書等罪有裁判上一罪關係，惟今本案起訴之偽
    造文書等犯行既應為不受理之諭知，自與併辦部分無何實質
    上一罪或裁判上一罪關係可言，爰退回檢察官另為適法之處
    理，附此說明。
五、據上論斷，應依刑事訴訟法第三百三十一條第二項、第三百
    四十三條、第三百零七條，判決如主文。
中    華    民    國   九十五   年   一   月   十三   日
                  刑事第六庭審判長  法  官  周占春
                                    法  官  林孟皇
                                    法  官  林晏如
上正本證明與原本無異。
如不服本判決應於送達後十日內向本院提出上訴狀。
                                    書記官  沈芳君
中    華    民    國   九十五   年   一   月   十三   日


司法院資訊處製作；財團法人民間司法改革基金會備份。
